【裁判字號】    98,上易,911
【裁判日期】    990112
【裁判案由】    損害賠償
【裁判全文】
臺灣高等法院民事判決                 98年度上易字第911號
上  訴  人  甲○○
訴訟代理人  黃子素律師
被  上訴人  乙○○
上列當事人間損害賠償事件，上訴人對於中華民國98年8月3日臺
灣新竹地方法院98年度訴字第316 號第一審判決提起上訴，本院
於98年12月29日言詞辯論終結，判決如下：
    主      文
上訴駁回。
第二審訴訟費用由上訴人負擔。
    事實及理由
一、上訴人起訴主張：訴外人黃敏易(通緝中)於民國(下同)96年
    1月2日晚上喝酒後，無照駕駛被上訴人所有之5925-KU 號自
    小客車（下稱系爭車輛）沿新竹市○○路○ 段內側車道由新
    竹市區往竹東方向行駛，於清華大學校門岔路口時，以時速
    70公里之速度（當地限速50公里）與被害人徐廷歡騎乘之重
    機車發生碰撞，致徐廷歡送醫不治。本件車禍事故業經臺灣
    省竹苗區車輛行車事故鑑定委員會鑑定，認訴外人黃敏易酒
    後呼氣酒精濃度0.44mg/l (標準值為0.25mg /1)，行經閃光
    黃燈號誌路口超速行駛，未注意車前狀況，為肇事原因。被
    上訴人身為系爭車輛之車主，明知不應將系爭車輛出借予無
    駕駛執照之人，仍於訴外人黃敏易駕照被註銷之情形下，將
    系爭車輛出借予訴外人黃敏易使用，其行為違反道路交通管
    理處罰條例第21條、第23條等保護他人之法律，依民法第18
    4條第2項規定，應負損害賠償之責。伊為徐廷歡之父親，支
    出喪葬費、火化、納骨塔費用新臺幣（下同）158,350元 、
    醫療及救護車費用29,097元、親屬看護費及車馬費60,000元
    ；且伊於徐廷歡死亡時為55歲，以男子平均餘命72歲計，每
    年扶養親屬免稅額為77,000元，70歲以上扶養親屬免稅額為
    110,000元，以此為計算基礎，伊得請求扶養費1,375,000元
    ；另伊受有非財產上損害1,500,000元等情，爰依侵權行為
    之法律關係，求為命被上訴人給付3,122,447元並加計法定
    遲延利息之判決。
二、被上訴人則以﹕伊於95年2月間(於本院稱95年8月間)將系爭
    車輛出借（於本院稱出租）予訴外人黃敏易使用，嗣於95年
    7 月間伊要求黃敏易還車，惟黃敏易均未返還，伊有發簡訊
    ，後因聯絡不到，即於96年8 月對黃敏易提出侵占告訴。又
    伊出借系爭車輛予黃敏易時，曾詢問是否有駕照，黃敏易稱
    有，伊即未再要求出示駕照，伊確不知黃敏易之駕照已被註
    銷等語，資為抗辯。
三、原審判決駁回上訴人之請求，上訴人僅就其敗訴部分中之10
    0 萬元部分聲明不服，提起上訴 (上訴人未聲明不服部分，
    已告確定)， 並聲明：(一)原判決關於駁回上訴人後開請求部
    分廢棄。(二)上開廢棄部分，被上訴人應給付上訴人1,000,00
    0元 (即喪葬火化納骨塔費用281,350元、醫療及救護車費用
    29,097元、 看護費及車馬費60,000元、扶養費1,129,553元
    、慰撫金100萬元，扣除強制汽車險已理賠150萬元，請求10
    0萬元)，及自起訴狀繕本送達翌日起至清償日止，按年利率
    5%計算之利息。被上訴人答辯聲明：上訴駁回。
四、兩造不爭執之事實：
  (一)訴外人黃敏易於96年1月2日晚上駕駛由被上訴人所出借之系
    爭車輛，沿新竹市○○路○ 段內側車道由新竹市區往竹東方
    向行駛，於清華大學校門岔路口時，與被害人徐廷歡騎乘之
    重機車發生碰撞，致徐廷歡送醫不治。
  (二)上訴人為被害人徐廷歡之父親。
五、訴外人黃敏易對於被害人應負侵權行為責任：
  (一)訴外人黃敏易確於96年1月2日晚上23時許，酒後吸氣酒精濃
    度為每公升0.38毫克，已達不能安全駕駛之程度，竟仍無照
    駕駛被上訴人所有之系爭車輛，沿新竹市○○路○ 段內側車
    道由新竹市區往竹東方向行駛，於清華大學校門岔路口時，
    本應注意其行車速度，應依速限標誌之規定，更應注意車前
    狀況，隨時採取必要之安全措施，及車輛行經閃光黃燈號誌
    路口，閃光黃燈表示警告，應減速接近，注意安全，小心通
    過，而依當時情形，又無不能注意之情形，竟疏於注意前方
    行車之動態，且駕駛車輛行經閃光黃燈號誌路口，未減速接
    近，小心通過，猶以時速70公里之速度超速行駛，適徐廷歡
    駕駛車牌號碼AT5-659號重型機車， 沿國立清華大學校門口
    左側（光復路2 段由新竹市市區往竹東鎮○○○○○道旁）
    起駛穿越車道欲左轉時，亦應注意駕駛機車行經閃光黃燈號
    誌路口，應讓車道上行進中之車輛先行，而依當時情形，又
    無不能注意之情事，亦疏於注意，於行經上開閃光黃燈號誌
    路口，未讓車道上行進中之車輛先行，貿然前行，二車發生
    撞擊，致徐廷歡人車倒地之事實，有道路交通事故現場圖、
    道路交通事故調查報告表（一）（二）及道路交通事故現場
    照片附卷可稽(見原審卷第65-66頁臺灣新竹地方法院檢察署
    96年度偵字第370號、第2856號起訴書所載)。
  (二)按行車速度，應依速限標誌之規定；汽車行駛時，駕駛人應
    注意車前狀況，並隨時採取必要之安全措施；汽車駕駛人飲
    用酒類或其他類似物後其吐氣所含酒精濃度超過每公升0.25
    毫克或血液中酒精濃度超過百分之0.5以上者，不得駕車(道
    路交通安全規則93條第1項、第94條第3項、第114條第1項第
    2款參照)；依當時情形，又無不能注意之情形，訴外人黃敏
    易竟疏於注意，酒後駕車，以致肇事致人於死，顯有過失，
    本件車禍經送請臺灣省竹苗區車輛行車事故鑑定委員會鑑定
    ，亦認「黃敏易酒精濃度過高，且無照駕駛自用小客車行經
    閃光黃燈號誌路口，超速行駛未注意車前狀況，與徐廷歡駕
    駛重型機車行經閃光黃燈號誌路口，自清華大學門口左側駛
    入車道欲左轉未讓車道上行進中之車輛先行，同為肇事原因
    」，有該會96年6月4日竹苗鑑第960272字第0965301917號函
    所附鑑定意見書在卷可按(見原審卷第7-9頁)。
  (三)被害人徐廷歡因本件車禍受有腦血管衰竭、頭部外傷併腦挫
    傷及硬腦膜下出血、尿崩症之傷害，先後送往馬偕紀念醫院
    、行政院衛生署新竹醫院、國防大學國防醫學院三軍總醫院
    附設民眾診療服務處急救，延至同年月13日19時28分死亡之
    事實，亦經臺灣士林地方法院檢察署檢察官督同法醫師相驗
    屬實，有勘驗筆錄暨相驗屍體證明書1份在卷可稽(見原審卷
    第6頁、第65-66頁臺灣新竹地方法院檢察署96年度偵字第37
    0號、第2856號起訴書所載)，足認被害人之死亡與訴外人黃
    敏易過失駕駛行為間，有因果關係。
六、被上訴人將系爭車輛交付黃敏易使用，違反保護他人法律，
    其過失與被害人之死亡有因果關係，應依法負侵權行為責任
    ：
  (一)查訴外人黃敏易於86年3 月26日取得駕駛執照，於94年12月
    19日遭註銷，尚未恢復等情，有交通部公路總局新竹區監理
    所新竹市監理站98年5 月26日竹監新字第0980004749號函文
    在卷可按 (見原審卷第59-61頁)，而汽車牌照，經註銷者，
    非經公路主管機關檢驗合格，不得再行請領 (道路交通管理
    處罰條例第66條參照 )，足見訴外人黃敏易自94年12月19日
    起已無駕駛執照。
  (二)被上訴人將車輛交付訴外人黃敏易使用時，訴外人黃敏易已
    無駕駛執照，僅因訴外人黃敏易告知有駕照，即未要求黃敏
    易出示駕照，自有過失，故其抗辯伊出借系爭車輛予黃敏易
    時，曾詢問是否駕照，黃敏易稱有，伊即未再要求黃敏易出
    示駕照，伊確不知黃敏易之駕照已被註銷，伊不應負責任云
    云，自無足取。
  (三)按汽車所有人，聽任未領有駕駛執照駕車者，除處罰新臺幣
    六千元以上一萬二千元以下罰鍰，並當場禁止其駕駛及扣留
    其車輛牌照，並得吊扣其汽車牌照三個月，95年6 月23日行
    政院院臺交字第0950087685號令發布，定自95年7月1日施行
    之刪除前道路交通管理處罰條例第28條定有明文，被上訴人
    將車輛交付未領有駕駛執照之訴外人黃敏易駕駛以致肇事，
    顯違反道路交通管理處罰條例第21條第1 款、刪除前第28條
    所為保護他人之法律規定，應推定其有過失，構成共同侵權
    行為(最高法院80年台上字第2885號參照)，故被上訴人抗辯
    95年7 月間伊要求黃敏易還車，黃敏易均未返還，後因聯絡
    不到，即於96年8 月對黃敏易提出侵占告訴，伊不應負責任
    云云，自無足取。
  (四)被上訴人過失將系爭車輛交付黃敏易使用，既違反保護他人
    法律，而其過失與被害人之死亡間有因果關係，自應負侵權
    行為責任。
  (五)被上訴人於原審及本院陳述其於95年2月間(見原審卷第36頁
    、本院卷第13頁)， 將系爭車輛出借予訴外人黃敏易使用，
    嗣改稱其於95年8 月間，將系爭車輛出租予訴外人黃敏易使
    用(見本院卷第20頁)，前後不一，惟並不能證明前自認與事
    實不符(民事訴訟法第279條第3項參照)，爰仍認定係於95年
    2 月間將系爭車輛出借予訴外人黃敏易使用，併予敘明。
七、被害人得請求之損害賠償額：
  (一)按違反保護他人之法律，致生損害於他人者，負賠償責任；
    不法侵害他人致死者，對於支出醫療及增加生活上需要之費
    用或殯葬費之人，亦應負損害賠償責任。被害人對於第三人
    負有法定扶養義務者，加害人對於該第三人亦應負損害賠償
    責任；不法侵害他人致死者，被害人之父雖非財產上之損害
    ，亦得請求賠償相當之金額；（民法第184條第2 項、第192
    條、第194條參照）。 是以上訴人依侵權行為之法律關係，
    請求被上訴人賠償其損害，自屬有據，茲就其請求之金額應
    否准許，審酌如下：
  1.喪葬火化納骨塔費用281,350元部分：
    按民事損害賠償事件有關殯葬，係指收殮及埋葬費用而言，
    其賠償範圍應以實際支出之費用為準，並應斟酌被害人當地
    之習俗、被害人之身分、地位及生前經濟狀況而定；且喪葬
    費用之支出，應以必要者為限。查上訴人主張其因被害人死
    亡而支出殯葬費281,350元 (含火葬費用6,300元，納骨堂場
    地設備規費8,000元，喪訂費用6,580元，禮儀用品等144,05
    0元，神主牌位123,000元)，已據提出收據影本4紙、統一發
    票1紙為證（見原審卷第45-46、70頁），依據社會喪禮習俗
    、被害人之身分、地位等狀況，堪認均屬必要、合理之費用
    ，上訴人主張其支出殯葬費用為281,350元，尚屬有據。
  2.醫療及救護車費用29,097元部分：
    被害人徐廷歡因本件車禍受有腦血管衰竭、頭部外傷併腦挫
    傷及硬腦膜下出血、尿崩症之傷害，先後送往馬偕紀念醫院
    、行政院衛生署新竹醫院、國防大學國防醫學院三軍總醫院
    附設民眾診療服務處急救，業據提出行政院衛生署新竹醫院
    20,987元，國防大學國防醫學院三軍總醫院650 元之醫療費
    用收據2紙為證(見原審卷第47-48頁)，此21,637元 (計算式
    ：20,987+650＝21,637元) 為醫療所必須，爰准許之，逾此
    部分之請求，上訴人並未提出單據，即無所據，不應准許。
  3.車馬費11,084元及看護費48,916元，合計60,000元部分：
  上訴人為照護及處理被害人喪事，自金門往返本島，搭乘飛
    機之交通工具，固提出電子機票收據10紙為證(見原審卷第4
    9-53頁)， 惟此部分並非直接用於被害人，亦即非為被害人
    增加生活上需要所支出之費用，與民法第192 條之要件不合
    ，其請求不予准許。
  查，被害人住院後，因生活起居須他人協助，確有看護之必
    要，看護人員並非一定須具備如何之資格始可，上訴人與其
    女親子間基於親情而為看護所付出之勞力，並非不能評價為
    金錢，只因兩者身分關係密切而免除支付義務，此種親屬間
    基於身分關係之恩惠，自不能加惠於加害人，此時雖無現實
    看護費之支出，仍應衡量及比照僱用職業看護之情形，認被
    害人受有相當於看護之損害，得向被上訴人請求賠償，始符
    合公平正義原則。按公立醫院全日看護費為2,000 元，已為
    眾所週知之事，被害人自96年1月2日住院，迄至同年月13日
    死亡，其間計12日均須上訴人照護，本院衡量僱用職業看護
    之費用，認上訴人之請求以每日1,500 元為合理，是以上訴
    人請求看護費用於18,000元範圍內尚屬合理，逾此部分之請
    求，不予准許。
  綜上，上訴人得請求看護費18,000元，逾此部分之請求，不
    應准許。
  4.扶養費1,129,553元部分：
  被害人為上訴人之女，有戶籍謄本在卷可參（見原審卷第10
    頁），彼此間互負法定扶養義務（民法第1114條參照）。被
    害人徐廷歡為72年8 月21日生，並無反對情形可謂其無養贍
    上訴人之能力，而被上訴人既已侵害上訴人應受養贍之權利
    ，上訴人自得請求被上訴人賠償扶養費用。
  按受扶養權利者，以不能維持生活而無謀生能力者為限；前
    項無謀生能力之限制，於直系血親尊親屬不適用之，民法第
    1117條定有明文。即直系血親尊親屬受扶養者，仍須以不能
    維持生活者為限，上訴人係41年9 月11日生，有個人資料查
    詢表在卷可按，於被害人死亡時僅54歲，依其於本院陳述現
    任職鎮公所工友，每月薪資約2 萬元，另依本院調取稅務電
    子閘門財產所得調件明細表上顯示，其於97年度有利息所得
    66,929元(以該年度定存利率約2.5%計算，其存款約有2百萬
    元以上)，且有不動產6 筆價值4,493,782元 (見本院卷第25
    -27頁)，足見其於法定退休年齡65歲前，並無不能維持生活
    之情事，故於被害人死亡時起至上訴人滿65歲前，被上訴人
    並無給付扶養費之義務。又，支付扶養費之目的，本在使受
    扶養人得以維持通常之生活，關於扶養費計算基準，法無明
    文規定，則只須所採用之標準得以反映受扶養人實際生活所
    需，即無不可，上訴人主張依男子平均餘命72歲為計算年數
    ，已遠較我國男子平均餘命為低，應屬可採，是本院認為上
    訴人主張依綜合所得稅每年扶養親屬免稅額，70歲以前77,0
    00元，70歲以上110,000 元為計算基準，尚無不合，故上訴
    人得受扶養之年數為7 年，自66歲至70歲依綜合所得稅每年
    扶養親屬免稅額77,000元計算，70歲至72歲每年依110,000
    元計算。
  依民法第192條第2項，命加害人一次賠償扶養費用，須先認
    定被害人於可推知之生存期內，應向第三人支付扶養費用之
    年數及其歷年應付之數額，並就歷年將來應付之數額，各以
    法定利率為標準，依霍夫曼式計算法，扣除各該年以前之利
    息，俾成歷年現在應付之數額，再以歷年現在應付之總數為
    賠償額 (最高法院著有29年附字第379號判例參照)。爰依上
    開計算基準，再按霍夫曼計算法扣除中間利息。上訴人得請
    求賠償之扶養費用為566,219元。計算式：
        Ａ：期數為5 年(66歲-70歲)，得請求之金額為：351,4
            57元「年別5%複式霍夫曼計算法（第一年不扣除中
            間利息），其計算式為：[77,000×4.00000000
           （此為應受扶養5年之霍夫曼係數）]=351,457（小
            數點以下四捨五入，以下同）」
        Ｂ：期數為2 年(71歲-72歲)，得請求之金額為：
            214,762元「年別5% 複式霍夫曼計算法（第一年不
            扣除中間利息），其計算式為：[110,000×1.0000
            0000（此為應受扶養2年之霍夫曼係數）]=214,762
            」
        Ｃ：(Ａ)＋(Ｂ)﹦351,457元＋214,762元﹦566,219元
            。
  5.慰撫金100萬元部分：
    按不法侵害他人致死之非財產上損害賠償，應斟酌雙方身分
    、資力與加害程度，及其他各種情形而核定其金額（最高法
    院77年台上字第1726號判決參照）。查被害人為上訴人之女
    ，父女至親，天倫頓失，悲痛逾恆，令人不忍，上訴人精神
    上遭受極大打擊及痛苦，不言可喻，其請求賠償非財產上損
    害之慰撫金，自屬有據。查，上訴人係小學畢業，任職鎮公
    所工友，每月薪資約2萬元，有不動產6筆，被上訴人大專畢
    業，97年薪資所得393,058 元，目前失業，名下只有一部借
    給黃敏易的車，沒有其他動產、不動產及存款，業經兩造陳
    明，並有稅務電子閘門財產所得調件明細表在卷可按 (見本
    院卷第20、33、22-27頁)，爰斟酌兩造當事人之教育程度、
    身分、地位及經濟能力等一切情狀，本院認上訴人請求被上
    訴人賠償其非財產上之損害100萬元尚屬適當，應予准許。
  6.綜上，上訴人得請求之金額為1,887,206元(計算式：281,35
    0＋21,637 +18,000 + 566,219+ 1,000,000＝1,887,206元)
    。
  (二)按損害之發生或擴大，被害人與有過失者，法院得減輕賠償
    金額或免除之，民法第217條第1項定有明文。此項規定之目
    的在謀求加害人與被害人間之公平，故在裁判上法院得以職
    權減輕或免除之（最高法院97年台上字第1291號判決參照）
    。查，本件車禍經送請臺灣省竹苗區車輛行車事故鑑定委員
    會鑑定，雖認訴外人黃敏易與被害人徐廷歡同為肇事原因，
    然訴外人黃敏易駕車當時酒精濃度過高，且無照駕駛，經閃
    光黃燈號誌路口超速行駛，未注意車前狀況，過失程度顯然
    較重，另被上訴人過失將系爭車輛交付無照之黃敏易使用，
    違反保護他人法律，爰就被害人、訴外人黃敏易、被上訴人
    3 人間個別衡量其過失比例，經衡酌後，本院認被害人應負
    擔30%之過失，訴外人黃敏易應負擔50%之過失，被上訴人應
    負擔20%之過失，俾符公平，經減輕後，被上訴人應負擔377
    ,441元(1,887,206×20%＝377,441元)。
  (三)按保險人依強制汽車責任保險法規定給付保險金，視為加害
    人或被保險人損害賠償金額之一部分；加害人或被保險人受
    賠償請求時，得扣除之，為強制汽車責任保險法第32條所明
    定。上訴人既自認其已受領汽車強制責任保險理賠150 萬元
    ，復陳述該理賠金額應自上開得請求之金額中扣除（見本院
    卷第33頁），則上訴人兩相扣抵後，上訴人已受領之強制汽
    車責任保險理賠金額150 萬元，較得請求被上訴人賠償之金
    額為高，已無損害可言，自不得再為請求。
八、綜上所述，上訴人依民法第184條第2項前段、第195條第1項
    前段法律關係，請求被上訴人給付100 萬元本息，即屬無據
    ，不應准許，原審為上訴人敗訴之判決，理由雖有不同，結
    論並無二致，仍應予以維持。上訴論旨指摘原判決不當，求
    予廢棄改判，為無理由，應駁回其上訴。
九、本件事證已臻明確，兩造其餘主張與舉證，經審酌核與判決
    結果不生影響，爰不逐一論述，併此敘明。
十 、據上論結，本件上訴為無理由，依民事訴訟法第449條第1、
    2 項、第78條，判決如主文。
中    華    民    國    99    年    1     月    12    日
                    民事第十五庭
                        審判長法  官  林恩山
                              法  官  陳雅玲
                              法  官  黃國忠
正本係照原本作成。
不得上訴。
中    華    民    國    99    年    1     月    13    日
                              書記官  陳明俐

司法院資訊處製作；財團法人民間司法改革基金會備份。
